【裁判字號】    92,保險上更(一),1
【裁判日期】    920408
【裁判案由】    給付保險金
【裁判全文】
驞臺灣高等法院民事判決  九十二年度保險上更(一)字第一號
    上  訴  人  南山人壽保險股份有限公司
    法定代理人  林文英
    訴訟代理人  陳郁成
    被 上訴 人  甲○○
                丙○○
                乙○○
    共      同
    訴訟代理人  黃哲東律師
右當事人間給付保險金事件，上訴人對於中華民國八十九年九月二十日臺灣臺北地方
法院八十七年度保險字第四九號第一審判決提起上訴，經最高法院第一次發回更審，
本院判決如左：
    主     文
上訴駁回。
第二審及發回前第三審訴訟費用由上訴人負擔。
    事實及理由
一、被上訴人起訴主張：被上訴人之父即被保險人李炳坤，於民國（下同）八十五年
    二月二十三日，經第三人即上訴人公司業務員周明傑招攬而參加上訴人公司「新
    十年期增值分紅養老壽險」（時年四十四歲），主契約保險金額新台幣（下同）
    二百萬元、年保費二十九萬四千元；附加險「新十年期定期保險」保險金額二百
    萬元、年保費二萬一千九百元；附加險「南山個人人身意外傷害保險」之死亡給
    付金額五百萬元、年保費七千五百元；總保費三十二萬三千四百元均已繳訖，被
    上訴人係指定之身故受益人。嗣李炳坤於八十五年十一月二十日出國到柬埔塞王
    國考察投資看土地等事宜，不幸於八十五年十二月八日在該國首都金邊市往金磅
    遜港之四號公路山區發生車禍死亡，相關之事實及證明，有證人即當地前去尋找
    發現及處理善後之友人陳耀徽之證詞，及柬埔塞王國政府出具之「死亡證明書」
    及「交通意外之警察證明書」為證，原審為求慎重而將右開「死亡證明書」及「
    交通意外之警察證明書」之原本及譯文請外交部查證屬實。又經德國醫學檢驗專
    家進行鑑驗已證明疑李炳坤骨灰與被上訴人甲○○具一親等之血緣關係。被上訴
    人等檢呈相關之中德文鑑驗報告，原法院為瞭解德國醫學檢驗專家之鑑驗是否合
    乎鑑驗程序而得可信之結論，經於八十九年六月轉洽調查局法醫鑑定中心鑑驗比
    對疑李炳坤殘餘之骨灰與被上訴人甲○○之ＤＮＡ，調查局之ＤＮＡ鑑驗雖因稍
    大之碎骨片等已被德國醫學檢驗專家篩取，賸餘火化成灰部分無法抽提ＤＮＡ，
    即刑事局所指焚燒致ＤＮＡ變形裂解而無法抽取，加以與德國醫學鑑驗時又相距
    一年，ＤＮＡ益加腐敗，僅檢出疑李炳坤骨灰為男性，其餘型均無法檢出。惟對
    於前開德國醫學鑑驗專家所做之親子ＤＮＡ鑑定報告評估，認其鑑定技術及方法
    、鑑定程序、鑑定技術及結果均屬符合，結果亦屬正確，從而右開德國醫學檢驗
    專家之鑑驗報告足認係可信之結論。故依上開保險之主契約及附加險，上訴人公
    司對於被保險人不幸意外身故，主契約第一年應給付二百零七萬元；附加險(1)應
    給付三百萬元；附加險(2)應給付五百萬元，共計一千零七萬元，及遲延利息，應
    給付予指定受益人即被上訴人。爰本於保險契約之約定，請求上訴人給付被上訴
    人一千零七萬元及自起訴狀繕本送達翌日起至給付日止，按週年百分之五計算利
    息之判決。（原判決命上訴人應給付被上訴人一千零七萬元本息，上訴人全部上
    訴。更審前本院判決駁回上訴，上訴人全部上訴。經最高法院廢棄發回本院更審
    。）答辯聲明：駁回上訴。
二、上訴人經二次通知，均未於準備程序到庭，據上訴人歷審及辯論意旨狀則以：被
    保險人於八十四年至八十五年間陸續向多家保險公司投保鉅額保險，保險金額高
    達一億元，年繳保費一百六十二萬元，且經上訴人調查，其所經營之工廠於八十
    五年間遭法院查封，經濟已有問題，而被保險人不計其經濟已生問題，仍於短時
    間內，投保一億元之保險而繳交一百六十二元保險費，並且密集投保，其投保動
    機實屬可議。且被保險人曾於八十四年五月二十日向新光人壽保險股份有限公司
    投保，主契約保險金額六十萬元（壽險），附約五十萬元（意外險），於八十四
    年十二月十二日向國泰人壽保險股份有限公司投保，主契約保險金額分別為一百
    萬元、三百萬元（壽險），附約分別為六百萬元、四百萬元（意外險），另於八
    十五年一月三十一日投保一年期意外險一百萬元，總計投保壽險四百六十萬元，
    意外險一千一百五十萬元，然被保險人於八十五年二月二十三日向上訴人投保時
    ，僅告知上訴人其向新光、國泰投保壽險一百萬元，其餘部份均故意隱匿未告知
    ，顯已違反複保險通知義務之規定，保險契約應屬無效。如認保險契約有效，被
    上訴人應就本件事故為「車禍意外死亡」之事實負舉證責任，惟查被上訴人對於
    被保險人李炳坤死亡之事實及死亡之原因，所為之舉證尚不充份。查被上訴人所
    提死亡證明書及證人陳耀徽之證詞均仍有諸多疑點待釐清，又被上訴人所提德國
    醫學檢驗機構鑑定報告就骨灰鑑定部份，按刑事局回覆原審函文已說明該骨灰係
    經高溫焚燒導致ＤＮＡ全部變性裂解，致無法進行ＤＮＡ型別鑑驗。而被上訴人
    亦曾於庭上表示委請國外所為之鑑定與刑事局鑑定結果相同，均為無法鑑定。則
    嗣後被上訴人將骨灰送至德國鑑驗，卻得可為鑑定之結果，被上訴人所提之德國
    醫學檢驗機構鑑定報告亦未說明如何於經高溫焚燒之骨灰中取出完整之ＤＮＡ進
    行分析鑑驗。亦未提出鑑定主體骨頭碎片之照片及ＤＮＡ複製分析後之圖譜和分
    析所得之數據資料，是該份鑑定報告是否可信仍有疑問。且前開德國鑑定報告係
    由德國之私人機構所為，屬私文書，其證據力自較我國刑事局之鑑定報告薄弱，
    被上訴人又未進一步提出佐證證明該份鑑定報告較刑事局之鑑定報告更為可信，
    故該份鑑定報告當不能推翻刑事局之鑑定結果。再查前開德國鑑定報告係假設送
    請鑑定之骨灰來自李炳坤之遺體而作成，設若骨灰係甲○○之其他直系血親，該
    鑑定結果即不可信。另法務部調查局之鑑定報告書亦表示對該骨灰僅能檢出ＸＹ
    型別為男性，其餘型別均無法檢出，則該德國鑑定機構如何從高溫裂解之骨灰中
    篩選出可抽取完整ＤＮＡ之骨頭碎片，以抽取完整之ＤＮＡ並作ＤＮＡ型別鑑驗
    。又被上訴人並未提供骨頭碎片之照片，致刑事局表示無法對該份德國鑑定報告
    評論其鑑定結果，則調查局如何認定該德國鑑定機構抽取ＤＮＡ之程序正當，並
    得以評估該份德國鑑識報告之鑑定結果可信等語，資為抗辯。上訴聲明：(一)原判
    決廢棄。(二)被上訴人在第一審之訴駁回。
三、查被上訴人主張其父即被保險人李炳坤，於八十五年二月間投保上訴人「新十年
    期增值分紅養老壽險」，附加險(1)「新十年期定期保險」(2)「南山個人人身意外
    傷害保險」，保費均已繳訖，被上訴人如意外身亡，可獲理賠一千零七萬元，被
    上訴人等係指定之身故受益人等情，為上訴人所不爭執，復有證人周明傑之證詞
    及被上訴人提出之保險單附卷可稽，自堪信為真實。本件之爭點厥為(一)人壽保險
    契約有無適用複保險規定？(二)李炳坤是否確實已在柬埔寨王國首都金邊市往金磅
    遜港之四號公路山區發生車禍死亡？茲析述如下。
四、按複保險通知義務之規定，係因財產保險之目的在填補損害，有損害始有賠償，
    被保險人不得為超額賠償請求，亦不得以複保險為變相之超額保險，以防道德危
    險之發生，為使保險人於承保前即得就保額是否超逾，危險是否過分集中等為評
    估，以決定是否承保，故課予要保人以複保險通知之義務。反之，人身保險因人
    身無法以經濟上利益估定其價值，自無賠償超逾損害之情形，即無超額賠償可言
    ，此觀人身保險之保險給付，多採定額給付理賠，而不計被保險人實際經濟損害
    若干自明。人身既屬無價，倘保險法有關複保險之規定於人身保險亦有其適用，
    要保人為複保險依保險法第三十六條之規定通知保險人，則於保險事故發生時，
    依保險法第三十八條之規定，各保險人僅就其所保金額負比例分擔之責，其賠償
    總額不得超過「保險標的」之價值，此不僅與人身保險為定值保險、定額理賠之
    本質有違，且將人身價值區限於某一價格，自屬輕蔑人類之生命、身體。是複保
    險通知義務之規定，雖列於保險法總則章，其適用範圍應不及於本件人身保險。
    至最高法院七十六年度台上字第一一六六號判例係就單純傷害保險而言，尚與本
    案情形不完全相同，自無適用之餘地。上訴人抗辯被保險人曾於八十四年五月二
    十日向新光人壽保險股份有限公司投保壽險、意外險，於八十四年十二月十二日
    向國泰人壽保險股份有限公司投保壽險、意外險，另於八十五年一月三十一日加
    保一年期意外險，總計投保壽險四百六十萬元，意外險一千一百五十萬元，然被
    保險人於八十五年二月二十三日向上訴人投保時，僅告知上訴人其向新光、國泰
    投保壽險一百萬元，其餘部份均故意隱匿未告知一節，縱令屬實，揆諸前開說明
    ，因人身保險無保險法關於複保險通知義務規定之適用，系爭保險契約自不因違
    反該通知義務而無效，上訴人執此抗辯，即非可採。
五、經查被上訴人主張李炳坤於八十五年十二月八日在柬埔塞首都金邊市往金磅遜港
    之四號公路山區發生車禍死亡之事實，已據證人即前去尋找發現及處理善後，李
    炳坤之友人陳耀徽結證稱：「八十五年十一月李炳坤到柬埔塞找我談投資的事，
    後來他說要到港口（金磅遜港）看土地就沒有再與我聯絡，我去找他時發現在四
    號公路山溝裡、在車子裡死亡、頭部有撞傷、車子左後方有撞到，可能已死亡三
    、四天，我們就把李炳坤交當地人火化，就去金邊報案：：，我們向實居省警察
    局、金邊市政府、代表處報案：：、」（原法院八十七年八月十二日審判筆錄）
    ，並有被上訴人提出經我國駐外機構認證之柬埔塞王國政府出具之「死亡證明書
    」及「交通意外之警察證明書」為證（原審卷(一)第二七至三十頁）。而李炳坤之
    骨灰經被上訴人送往德國之醫學檢驗機構，由德國醫學博士漢思-喬治克萊恩（
    Dr.med.Hanns-Georg Klein）(基因學檢驗專科醫生）就疑李炳坤骨灰與甲○○
    做ＤＮＡ鑑驗，抽提甲○○之ＤＮＡ檢體 (黏膜）及篩取疑李炳坤骨灰中之四個
    骨頭碎片檢驗結果，在所有使用的ＤＮＡ方法檢驗下，自骨頭提取之ＤＮＡ擁有
    是甲○○父親必要的遺傳特徵。因此骨頭係出自李炳坤，即甲○○先生之父親，
    又從生物統計學分析，得出概率值ｗ99.94百分比，事實上證明了死者李炳坤是
    甲○○之父親，此有被上訴人提出經我國駐德國代表機構認證之鑑定報告及鑑定
    人之開業證書、醫學公會證書、博士證書學經訓練執業履歷表、論文、著作統表
    及鑑定方法描述資料在卷可證（均含中譯文，原審卷(二)第一七０至一七三、一九
    六至二一九頁）。而經原法院依職權將系爭骨灰及鑑定報告、鑑定方法描述資料
    ，送請法務部調查局鑑定，其中因稍大之碎骨片等已被德國醫學檢驗專家篩取，
    賸餘火化成灰部分無法抽提ＤＮＡ，加以與德國醫學鑑驗時又相距一年，ＤＮＡ
    益加腐敗，僅檢出疑李炳坤骨灰為男性，其餘型均無法檢出：：。惟依德國實驗
    室檢驗結果，甲○○之ＤＮＡＳＴＲ式各項型別與疑李炳坤骨灰之相對應各項型
    別均無矛盾，經計算其ＣＩＰ值為一四五、八四三、００五以上（依常理高於一
    ０、０００即可判定為親子關係），因此認為疑李炳坤骨灰有可能（機率九九‧
    九九％以上）與甲○○具一親等之血緣關係。且對於前開德國醫學鑑驗專家出具
    之ＤＮＡ鑑定報告，評估認其鑑定技術及方法是ＤＮＡ鑑識科學實驗室所使用之
    主要方法，鑑定程序適當，在正常情形下，依上述之鑑定技術、方法及程序進行
    鑑定，能得到可信之結果，其分析之系統及檢驗方法，與該局現有ＤＮＡ實驗室
    相符，故得以評估其鑑定結果等情，亦有法務部調查局鑑定通知書附卷可按（原
    審卷(二)第一０五至一０七頁），上開德國鑑定報告書實具有形式及實質之證據力
    。再從該通知書之附件一李炳坤案血型及ＤＮＡ型別鑑定記錄表所載，在調查局
    檢驗甲○○血液結果，與德國實驗室之甲○○血液血檢驗結果相同，足見上開德
    國鑑定報告確是對被上訴人甲○○本人為鑑定，而鑑定結果該骨灰與被上訴人甲
    ○○有父子關係，則該骨灰為被保險人李炳坤，應堪認定。
六、上訴人雖抗辯李炳坤於八十四年至八十五年間密集向多家保險公司鉅額投保，保
    險金額高達一億元，年繳保費一百六十二萬元，且經上訴人調查，其所經營之工
    廠於八十五年間遭法院查封，經濟已有問題，而被保險人既能不計其經濟已生問
    題，仍於短時間內，投保壹億元之保險而繳交一百六十二萬元之保險費，並且密
    集投保，其投保動機實數可議云云，然並未舉證以實其說，且證人周明傑證述被
    保險人投保系爭保險，係其向被保險人招攬（原審卷(二)第一四二頁），上訴人質
    疑被保險人之投保動機，顯屬臆測之詞，不足採信。
七、上訴人復質疑被上訴人提出之死亡證明書並無編號，出具該文件單位亦無留底，
    其上簽名之金邊市自治內閣首長 Mr.Nhen Khun Sang已於八十四年六月退休，另
    有新任首長上任，且實居省憲兵部隊、實居省尖山縣警察監察、憲兵指揮官亦皆
    出具證明表示未接到有關李炳坤發生交通事故的投訴書，可知該死亡證明書、交
    通意外之警察證明書及證人陳耀徽證詞之真實性，並提出新首長上任令、八十九
    年間柬埔寨王國警察及軍方單位之調查報告書、證明書及澄清紀要為證。惟查：
(一)、證人陳耀徽於金邊市往金磅遜港之四號公路尋獲李炳坤並處理善後，係偕同當
      地華僑蔡偉華前往。陳耀徽證述發現李炳坤所開的車子掉在四號公路山神廟附
      近之坡谷裏、李炳坤頭部有撞傷、車子左後方有撞痕‧‧，我們向實居省交通
      警察局（事故地點單位）、金邊市政府（管轄外國人單位）、我國代表處報告
      （駐金邊市台北經濟文化代表處）（見原審卷(一)第七六頁) 核與蔡偉華在我國
      外交部駐香港中華旅行社官員陳正雄見證下親自簽名按指印於自寫之陳述書、
      詢問事項答覆記述相同，蔡偉華並依據經驗認為係車禍死亡（見本院卷第三一
      至五一頁）。
(二)、次查蔡偉華協助代向柬國權責機關實居省交通警察單位報案，其主管機關經調
      查屬實簽發「交通意外之警察證明書」，記載：李炳坤一九五二年五月十日生
      、一九九六年十二月八日在實居省ＰｉｎｏｍＢｒｏ  ｕｒｏｍ區Ｐｉｎｎｉ
      ｌ村死於交通危險事故屬實，有交通警察首長及主管簽章（見原審卷(一)第二九
      、三十頁）。
(三)、上開死亡證明書及交通意外之警察證明書除經我國駐金邊台北經濟文化代表處
      認證為柬埔寨王國政府官員簽名屬實外，原法院因為上訴人之質疑，特別函請
      外交部查證上開證明書之真偽。據外交部發交我國駐胡志明市台北經濟文化辦
      事處調查，經由正式外交管道查證，證實上開死亡證明書及警察證明書確係柬
      國權責單位核發合法有效之文件，並經柬國駐胡志明市總領事ＨｅｍＳａｅｍ
      君簽署證明，此有我國駐胡志明市台北經濟文化辦事處八十七年十二月三日胡
      志（）字第二０二三號函在卷足稽。（見原審卷(一)第八二至八五頁)
(四)、證人即外交部當時派駐柬埔寨王國、胡志明市，承辦上開查證函之人員賴國棟
      證稱：死亡證明書上所載簽名屬實，是由駐當地代表處經過當地國指派之對口
      單位查證屬實，首長是否在位或退休是由對口單位查證的事，但同一時段相關
      的文件都是由年坤宗（Mr.Nhen Khun Sang） 簽的。因歷經戰亂，柬埔寨的檔
      案幾乎不存在，沒有典章制度等語（見本院更審前卷二第五、六、八頁）。查
      證人賴國棟為外交人員，查證結果又以正式公文呈報外交部函覆司法院，其證
      詞應可採信，則以其承辦業務經驗，已能明確指證當時相關的文件都是由年坤
      宗（Mr.Nhen Khun Sang）簽署，則上訴人辯稱Mr.Nhen Khun Sang已於八十四
      年六月退休，無權簽署云云，即非可採。而證人賴國棟對於當時證人陳耀徽與
      當地華僑蔡偉華同至代表處請教如何辦理死亡證明認證手續，亦供證在卷。賴
      國棟述情節既與證人陳耀徽、蔡偉華證詞互核相符，足見證人陳耀徽、蔡偉華
      證詞亦應可採信。
(五)、上訴人雖又舉柬埔寨男子Ouk Soth Sen（中文名字趙偉如）於台灣台北地方法
      院本件被上訴人與國泰人壽保險股份有限公司給付保險金訴訟中證述其於八十
      八年調查李炳坤死亡一事結果，質疑被上訴人所陳事發及處理屍體經過情形各
      點，並提出趙偉如之證詞筆錄為證，然趙偉如乃以其個人身分調查，距案發時
      隔已久 (三年以上) ，尚不足以動搖前述證據之認定。且柬國政制紊亂，近二
      、三十年歷經內戰、殺戮，黨派爭鬥、人事變遷、新人員新單位不明實情而任
      意出具證明或受請託而出具不實證明，自無證據價值。參以證人賴國棟證稱柬
      國歷經戰亂、檔案幾不存在，甚至影響國家安全關係重大之
      則匿報、吃案情形非無可能，憲警單位未受理、未存檔、或首長不知情，與「
      未發生」不可同視。是以上訴人提出實居省交通處一九九九、九、十五證明書
      ，以及憲警單位出具之證明書，因非管轄處理李炳坤交通意外死亡事故，且係
      多年後所出具，僅能證明該單位無此存檔資料，並不能證明上開死亡證明書及
      交通意外之警察證明書之內容不實。尤其上訴人所據以質疑之捷上援助公司調
      查報告所附柬國案件登記簿編號一二七號，即有記述李炳坤一九五二年五月十
      日生、一九九六年十二月八日交通危險事故死亡、報案人：陳耀徽之記載。（
      見本院更審前卷(一)第二二四至二二六頁)，足證確有李炳坤車禍死亡之事實。
(六)、綜上所述，上開死亡證明書及警察證明書等，既已經經我國駐外代表處認證，
      又經原法院依法定方式查證屬實，形式及實質具應認為真正。且證人為不可取
      代之證據方法，上開證人賴國棟、陳耀徽、蔡偉華之證言及歷經官方查證屬實
      之書證，自非上訴人得於事隔多年後，委請其他私人任意出具證明可以否定。
      李炳坤於八十五年十二月八日意外車禍死亡之事實應堪認定屬實。
七、又查原審固曾委請刑事警察局代為鑑定骨灰是否屬李炳坤，經該局八十七年八月
    十四日（八七）刑醫字第五二一八四號函，雖謂該骨灰係經高溫焚燒，導致ＤＮ
    Ａ全部變性裂解，致無法進行ＤＮＡ型別鑑驗等語（原審卷(一)第八０頁），惟該
    局當時並未看到系爭骨灰之實際狀況，其嗣後函覆原法院謂一般遺體火化，若骨
    骼已成骨灰則實難再進行ＤＮＡ分析，然若火化過程尚未將ＤＮＡ完全破壞，亦
    不排除仍有可能進行ＤＮＡ分析鑑定，亦有該局八十九年三月三十一日（八九）
    刑醫字第三六三五二號函文在卷可證（原審卷(一)第二四０頁）。足見上述德國醫
    學鑑驗專家之鑑定，並非不可能。上訴人以刑事警察局之前函質疑上述德國鑑定
    報告之證據力，並非有理。更何況法務部調查局鑑定書對於上述德國鑑定報告，
    評估認其鑑定技術及方法是ＤＮＡ鑑識科學實驗室所使用之主要方法，鑑定程序
    適當，在正常情形下，依上述之鑑定技術、方法及程序進行鑑定，能得到可信之
    結果，其分析之系統及檢驗方法，與該局現有ＤＮＡ實驗室相符，故得以評估其
    鑑定結果等語。而法務部調查局為目前國內設備機器最精良，技術最先進之鑑定
    機關，且一向客觀公正，刑事警察局既以本案屬民事訴訟案，歉難受理（見原審
    卷二第九十頁），自應以法務部調查局之鑑定為準。上訴人辯稱，被上訴人未提
    供骨頭碎片之照片，致內政部警政署刑事警察局表示無法對該份德國鑑識報告評
    論其鑑定結果，則法務部調查局如何認定該德國鑑定機構抽取ＤＮＡ之程序正當
    ，並表示得評估該份德國鑑識報告之鑑識結果云云，自非可採。
九、綜上所述，被保險人既確實於保險期間意外死亡，則被上訴人身為受益人，自得
    依保險契約請求上訴人給付保險金一千零七萬元。又依保險法第三十四條規定，
    被保險人應於要保人或被保險人交齊證明文件後，於約定期限內給付賠償金額，
    無約定期限者，應於接到通知後十五日內給付之。保險人因可歸責於自己之事由
    致未在前項規定期限內為給付者，應給付遲延利息年利一分。被上訴人至遲已於
    八十六年六月十三日前提出申請給付保險金之文件，有上訴人拒絕理賠函文在卷
    為證（原審卷(一)第三一頁）。從而，被上訴人請求上訴人給付一千零七萬元及自
    起訴狀繕本送達翌日即八十七年五月七日起至清償日止，依年利率百分之五計算
    之利息，即屬有據，應予准許。原審判命上訴人如數給付，於法並無不合。上訴
    意旨指摘原判決不當，求予廢棄改判，為無理由，應予駁回。
十、本件事證已臻明確，兩造其餘之攻擊防禦方法及所提之證據，經審酌後認均無礙
    判決之結果，爰不予一一論述。上訴人聲請本院函查(一)Mr.Nhen Khun Sang 於八
    十五年七月二十五日起已無權簽署任何金邊市辦公廳之政府文件。(二)柬埔寨王國
    對於外籍人士死亡之相關作業程序。(三)柬埔寨王國於八十五年十二月間是否曾有
    戰亂發生。(四)山神廟與金邊市之距離為何？四號公路於八十五年之路況如何？於
    本件判決結果不生影響，亦無調查必要，附此敘明。
十一、據上論結，本件上訴為無理由，爰判決如主文。
中      華      民      國    九十二    年      四      月      八      日
                                  民事第十庭
                                      審判長法  官  林  敬  修
                                            法  官  黃  騰  耀
                                            法  官  藍  文  祥
右正本係照原本作成。
如不服本判決，應於收受送達後二十日內向本院提出上訴書狀，其未表明上訴理由者
，應於提出上訴後二十日內向本院補提理由書狀（均須按他造當事人之人數附繕本）
上訴時應提出委任律師或具有律師資格之人之委任狀；委任有律師資格者，另應附具
律師資格證書及釋明委任人與受任人有民事訴訟法第四百六十六條之一第一項但書或
第二項（詳附註）所定關係之釋明文書影本。
中      華      民      國    九十二    年      四      月      九      日
                                            書記官  顧  倪淑貞
附註：
民事訴訟法第四百六十六條之一（第一項、第二項）：
對於第二審判決上訴，上訴人應委任律師為訴訟代理人。但上訴人或其他法定代理人
具有律師資格者，不在此限。
上訴人之配偶、三親等內之血親、二親等內之姻親，或上訴人為法人、中央或地方機
關時，其所屬專任人員具有律師資格並經法院認為適當者，亦得為第三審訴訟代理人
。


司法院資訊處製作；財團法人民間司法改革基金會備份。
